ACORDAO-COMPLETO-2362487

ACÓRDÃO 1401/2020 ATA 5/2020 - SEGUNDA CÂMARA

VISTOS, relatados e discutidos estes embargos de declaração opostos pela Sra. Sandra Pimentel Mendes contra o Acórdão 3700/2019-TCU-Segunda Câmara, prolatado em recurso de reconsideração interposto contra a decisão originária (Acórdão 2294/2017-TCU-Segunda Câmara) , que, dentre outras medidas, aplicou-lhe a multa no valor de R$ 8.000,00 (oito mil reais) , com base no art. 58, inciso II, da Lei nº 8.443/1992.
	ACORDAM os ministros do Tribunal de Contas da União, reunidos em sessão da Segunda Câmara, com fundamento nas razões expostas pelo relator e nos arts. 32, inciso II, e 34 da Lei 8.443/1992 c/c o art. 287 do Regimento Interno, em:
	9.1. conhecer dos presentes embargos de declaração e, no mérito, rejeitá-los;
	9.2. dar ciência deste acórdão à embargante.

Embargos de declaração interpostos pela Sra. Sandra Pimentel Mendes contra o Acórdão 3.700/2019-TCU-2ª Câmara, prolatado em recurso de reconsideração contra a decisão originária (Acórdão 2.294/2017-TCU-2ª Câmara), que, dentre outras medidas, aplicou-lhe a multa com base no art. 58, inciso II, da Lei nº 8.443/1992.

Segunda Câmara

Tribunal Regional do Trabalho da 3ª Região/MG.

3. Responsáveis/Recorrentes:
3.1. Responsáveis: André Luiz Morais Mascarenhas (XXX.960.736-XX); Antonio de Souza Pontes Filho (XXX.218.396-XX); Carlos Athayde Valadares Viegas (XXX.548.466-XX); Cleube de Freitas Pereira (XXX.047.906-XX); Deoclecia Amorelli Dias (XXX.075.276-XX); Dilma Alves Ferreira (XXX.983.276-XX); Eduardo Augusto Lobato (XXX.700.156-XX); Eliel Negromonte Filho (XXX.280.476-XX); Emilia Lima Facchini (XXX.599.926-XX); Guilherme Augusto de Araújo (XXX.841.616-XX); Luis Paulo Garcia Faleiro (XXX.447.866-XX); Luiz Otavio Linhares Renault (XXX.803.306-XX); Maria Beatriz Abreu Rodrigues de Sousa (XXX.675.566-XX); Patrícia Helena dos Reis (XXX.765.736-XX); Ricardo Oliveira Marques (XXX.480.706-XX); Roberto Rodrigues da Costa (XXX.515.086-XX); Sandra Pimentel Mendes (XXX.405.056-XX); Toufik Tanure Neto (XXX.170.506-XX).
3.2. Recorrente: Sandra Pimentel Mendes (XXX.405.056-XX).

13.1. Ministros presentes: Ana Arraes (Presidente), Augusto Nardes (Relator) e Raimundo Carreiro.
13.2. Ministro-Substituto convocado: Augusto Sherman Cavalcanti.
13.3. Ministro-Substituto presente: André Luís de Carvalho.

ACORDAO-COMPLETO-2421147

Acórdão de Relação 4012/2021 - Segunda Câmara

Acórdão de Relação

AUGUSTO NARDES

Ministro Augusto Nardes.

Cuidam os autos, originalmente, de processo de contas anuais do Tribunal Regional do Trabalho da 3ª Região - Minas Gerais (TRT-MG) , relativo ao exercício de 2011.
2.	Por meio do Acórdão 2294/2017-TCU-Segunda Câmara, este Tribunal julgou irregulares as contas de Ricardo Oliveira Marques e aplicou a multa prevista no art. 58, inciso II, da Lei nº 8.443/1992, a Toufik Tanure Neto, André Luiz Morais Mascarenhas, Eliel Negromonte Filho e Sandra Pimentel Mendes, dentre outras medidas.
3.	Na sequência, o sr. Ricardo Oliveira Marques e a sra. Sandra Pimentel Mendes apresentaram embargos de declaração contra a decisão proferida, os quais foram julgados pelo Acórdão 4220/2017-TCU-Segunda Câmara, tendo sido rejeitados em virtude de não restarem demonstrados os vícios sobre a referida decisão do TCU.
4.	Inconformados, os srs. André Luiz Morais Mascarenhas, Eliel Negromonte Filho, Ricardo Oliveira Marques, Sandra Pimentel Mendes e Toufik Tanure Neto apresentaram recurso de reconsideração julgado pelo Acórdão 3700/2019-TCU-Segunda Câmara, abaixo transcrito:
"ACORDAM os ministros do Tribunal de Contas da União, reunidos em sessão da 2ª Câmara, com fundamento nas razões expostas pelo relator e nos arts. 32, inciso I, e 33, da Lei 8.443/1992, em: 
9.1. conhecer dos presentes recursos de reconsideração, para, no mérito, negar-lhes provimento; 
9.2. dar ciência desta deliberação ao recorrente e aos demais interessados."
5.	Não satisfeita com esse decisum, a sra. Sandra Pimentel Mendes interpôs embargos de declaração (peça 352) , apontando a existência de contradição, omissão e obscuridade, nos seguintes termos:
"I - CONTRADIÇÃO 
Foi justificado e fundamentado no Item 48 do voto condutor do acórdão n°2.294/2017, a falha na dispensa de licitação por falta de planejamento no bojo do Contrato n° 11SR011 seria decorrente da demora na adoção das necessárias medidas, conforme assim identificado: 
'Por esse prisma, a demora na adoção das necessárias medidas ficou sem a devida justificativa nos autos, havendo indicativos de que a administração do TRT dispunha de elementos suficientes para deflagrar a tempo o novo processo licitatório. E isso pode ser observado, não só porque, em julho de 2010, a execução mensal já havia superado o saldo contratual, mas também porque a solicitação de abertura do procedimento licitatório somente ocorreu em 14/7/2011, quando a proposta orçamentária anual do TRT já estava totalmente comprometida'.
No entanto, não poderia ser apurada relação de responsabilidade à embargante, uma vez que não contribuiu para qualquer demora na adoção das medidas necessárias, conforme assim destacado pela unidade técnica, ao resumir suas alegações: 
'128.4. No tocante à definição do quantitativo de cópias, explica que, em maio de 2011, a Diretoria Judiciária começou a elaborar o termo de referência para nova licitação, realizando pesquisa de preços com base nas 1.096.025 imagens digitalizadas em abril de 2011. Em 15/7/2011, o setor demandante encaminhou a proposição à Diretoria-Geral, com o objeto estimado em três milhões de cópias digitalizadas por mês. 
128.5. Também informa que, paralelamente ao curso do referido procedimento licitatório, a Assessoria de Licitações e Contratos deu andamento à proposta de contratação emergencial, a qual foi autorizada pela Presidência do Tribunal, para vigorar a partir de 28/7/2011, com previsão de um milhão de cópias mensais. 
128.6. Salienta que tomou conhecimento do teor do contrato emergencial e do Termo de Rescisão do Contrato 08SR054 apenas em 5/8/2011. Imediatamente, solicitou a retificação do ajuste, mas foi informada que ele já estaria em vigor. 
128.7. Enfatiza que se desvencilhou de sua atribuição na medida em que apresentou o termo de referência para a licitação treze dias antes da assinatura do contrato emergencial, ocorrida em 28/7/2011. Ademais, frisa que o número de cópias digitalizadas em abril de 2011 (1.096.025) foi utilizado apenas como referência para a solicitação de orçamentos (peça 151, p. 9-13) . 
128.8. Reitera que a sua atuação ficou restrita ao termo de referência da futura contratação, não tendo participado da elaboração da minuta do contrato emergencial, a cargo da Subsecretaria de Contratos, e nem a oportunidade de analisá-lo antes do início de sua vigência'. (Peça 151 - grifos da transcrição) . 
Contudo no Acórdão ora embargado, a justificativa para a manutenção na aplicação da multa prevista no art. 58, II da Lei n° 8.443/1992, se deu baseado não por falha na dispensa de licitação por falta de planejamento no bojo do Contrato n° 11SR011 e demora na adoção das necessárias medidas para deflagrar a tempo o novo processo licitatório mas porque, como diretora judiciária, reincidiu na falha de planejamento do quantitativo de peças processuais a serem digitalizadas no âmbito do Contrato 11SR011 que sucedeu o Contrato 08SR054, a seguir transcrito: 
10.2. A recorrente não logrou êxito em afastar as irregularidades que lhe são imputadas. Não assiste razão à recorrente Sandra Pimentel Mendes, considerando que não está sendo responsabilizada pela demora na deflagração do processo de contratação, mas porque, como diretora judiciária, reincidiu na falha de planejamento do quantitativo de peças processuais a serem digitalizadas no âmbito do Contrato 11SR011 que sucedeu o Contrato 08SR054, na previsão aquém do necessário culminando na realização de despesa sem crédito orçamentário, com o agravante de haver um histórico da produção de cópias digitais além da experiência oriunda da execução do contrato anterior.  
No caso, portanto, mostra-se contraditória a nova interpretação, a qual, mantém a multa outrora aplicada de que a embargante reincidiu na falha de planejamento do quantitativo de peças processuais, pois, ou a embargante está sendo penalizada pela conduta inserta no Acórdão n° 2.294/2017 ou está sendo penalizada por outra conduta nos termos do Acórdão n°3.700/2019, não é razoável a aplicação de multa por um determinado motivo e na decisão seguinte a multa ser mantida baseada em outra conduta. 
Frise-se que a interpretação de que a embargante teria responsabilidade em relação à "demora na adoção de medidas necessárias", uma vez que, comprovadamente, começou a elaborar o termo de referência para nova licitação ainda em maio de 2011, e ainda que apresentou termo de referência para a licitação treze dias antes da assinatura do contrato emergencial analisado, ocorrida em 28.07.2011, quer era de responsabilidade exclusiva da Subsecretaria de Contratos. 
De igual forma não houve falha, por parte da embargante nos quantitativos apresentados, uma vez que esse controle era de responsabilidade exclusiva da Subsecretaria de Contratos, sendo absorvido no plexo de atribuições da embargada somente após a sua nomeação para o cargo.
II - DA OMISSÃO 
Com relação à alegação de prestação de serviços no bojo do Contrato 11SR011 sem os adequados créditos orçamentários, também deve ser evidenciada a omissão no acórdão embargado, tendo em vista a verdadeira conduta da requerente e a falta de nexo de causalidade com a irregularidade verificada. 
Diferentemente do decidido no Acórdão n° 3.700/19, em seu item 10.4. a atribuição de gerenciamento do contrato se deu em 12/03/2012, item 10.1, "e", desta feita qualquer ato ou fato ocorrido anterior a esta data não podem ser responsabilidade da embargante, uma vez que não era designada para o ato, não sendo responsabilidade de seu plexo de atribuições, devendo este ponto ser sanado. 
No caso, porém, a embargante informou que, no tocante à realização de despesa sem orçamento suficiente, era atribuição das áreas administrativas responsáveis pelo orçamento, pelas licitações e pelos contratos controle dos gastos com os contratos firmados pelo Tribunal, e que apenas a partir de 12.03.2012, a Diretoria Judiciária assumiu, de fato, o encargo de realizar controle dos gastos referentes ao contrato de digitalização de peças processuais (peça 34, p. 104-107) , novamente, o Acórdão recorrido é omisso quanto a este fato, impondo toda a responsabilidade a embargante, e frise-se em períodos anteriores a sua posse no cargo. 
Assim, resta cristalino que a embargante atuou de forma diligente, ao apresentar termo de referência para a licitação treze dias antes da assinatura do contrato emergencial n° 11SR011 e, ainda, que não era responsável pela informação à Diretoria da Secretaria de Assuntos Orçamentário e Contábil (DSAOC) da programação dos gastos a serem realizados (art. 4, VII, da Portaria TRT3 n° 31/2009) . 
Novamente deve-se ser enfrentado por esta corte de contas a definição elaborada na Decisão Normativa TCU n° 71, de dezembro de 2005, que aponta a necessidade de análise do nexo de causalidade e da culpabilidade para e consequente responsabilização dos gestores envolvidos, conforme transcrito a seguir:
'NEXO DE CAUSALIDADE (entre a conduta e o resultado ilícito) : evidências de que a conduta do responsável contribuiu significativamente para o resultado ilícito, ou seja, de que foi uma das causas do resultado.
Para facilitar o preenchimento do campo 'nexo de causalidade', deve-se fazer o seguinte exercício hipotético: "se retirarmos do mundo a conduta do responsável ainda assim o resultado teria ocorrido e, caso positivo, se teria ocorrido com a mesma gravidade?". 
CULPABILIDADE: significa a reprovabilidade da conduta do gestor. Este campo somente deve ser preenchido nos casos em que se concluir pela existência de irregularidades. 
Para preenchimento do campo 'culpabilidade', devem-se responder as seguintes perguntas: 
a) houve boa-fé do gestor? 
b) o gestor praticou o ato após prévia consulta a órgãos técnicos ou, de algum modo, respaldado em parecer técnico? 
c) é razoável afirmar que era possível ao gestor ter consciência da ilicitude do ato que praticara? 
d) era razoável exigir do gestor conduta diversa daquela que ele adotou, consideradas as circunstâncias que o cercavam? Caso afirmativo, qual seria essa conduta?' (grifos da transcrição) .
No caso, é evidente que a embargante (a) agiu de boa-fé, (b) praticou o ato após a manifestação dos órgãos técnicos, (c) não havia evidência de qualquer ilicitude e que (d) não era razoável exigir conduta diversa, LOGO NÃO HÁ DE SE HAVER PUNIÇÃO.
Dessa forma, uma vez evidenciadas sua boa-fé processual e a total falta de nexo de causalidade entre as irregularidades apontadas e a conduta da embargante, espera sejam reexaminados os encaminhamentos propostos no acórdão recorrido, e suas conclusões, para acolher as razões do presente recurso, uma vez evidenciadas a (i) legalidade da conduta da recorrente nos atos que precederam a assinatura do Contrato n° 11SR011; a (ii) ausência de nexo de causalidade dos atos da embargante na execução do Contrato n° 11SR011; e, ainda, a (iii) atuação diligente da requerente, dentro dos parâmetros legais, com probidade e boa-fé, uma vez evidente sua conduta não contribuiu significativamente para qualquer grave infração à norma legal ou regulamentar de natureza contábil, financeira, orçamentária, operacional e patrimonial; para, assim, reformar o acórdão recorrido, considerando os pontos contraditório e omisso.
III - DA OBSCURIDADE - DO VALOR DA MULTA
Como é sabido o art. 58, II da Lei 8.443/1992 define o valor máximo da multa a ser aplicada, contudo o valor descrito na norma deve ser atualizado, uma vez que está disposto em Cruzeiros, prevendo ainda uma gradação de 5% a 100% deste montante para a referida sanção.
A Portaria 46, de 11/1/2017, atualizou este valor para o exercício de 2017, em R$ 58.269,07. 
A multa aplicada à embargante foi de R$ 8.000,00, o que corresponde a 13,7% do valor máximo, contudo não foi demonstrado nos autos, decisões, despachos a correlação entre o ato tido como lesivo e a multa/sanção aplicada, desta forma não foi individualizada a pena.
Apreende-se da r. Decisão que o valor da multa foi aplicado de forma linear, não havendo qualquer parâmetro para sua imposição ou qualquer elemento que se possa extrair uma individualização da sanção, considerando o ato, que segundo a Corte do Contas é ilegal, como se verifica a seguir: 
9.6. aplicar a multa prevista no art. 58, inciso II, da Lei n° 8.443, de 1992, a Toufik Tanure Neto, André Luiz Morais Mascarenhas, Eliel Negromonte Filho e Sandra Pimentel Mendes, individualmente, nos valores de R$ 16.000,00 (dezesseis mil reais) , R$ 8.000,00 (oito mil reais) , R$ 8.000,00 (oito mil reais) e R$ 8.000,00 (oito mil reais) , respectivamente, (...) 
Dessa forma, verifica-se que a sanção para os Srs. André Luiz Morais Mascarenhas, Eliel Negromonte Filho e Sandra Pimentel Mendes foram, pasmem, no mesmo valor para todos, independentemente da instrução do processo, fatos, provas, atos, culpabilidade e etc, o que não pode prosperar, vez que desproporcional a análise dos autos.  
IV - DO PEDIDO
Diante do exposto, uma vez evidenciada a existência da contradição, omissão e obscuridade apontadas, impõe-se o conhecimento e acolhimento dos embargos declaratórios, com efeitos modificativos, para reconhecer tanto a (i) contradição do acórdão com relação à verdadeira atuação da embargante no Contrato n° 11SR011, definição de qual é a falha apontada considerando o confronto das Decisões n°2.294/17 e 3.700/19; (ii) omissão do acórdão quanto à responsabilidade de informação sobre cobertura orçamentária no Contrato n° 11SR011; (iii) obscuridade ausência de parâmetros objetivos ou quaisquer informações que sustentem o quantum debeatum para a embargante, para, assim, determinar:
a) a atribuição de efeito suspensivo aos Itens 10, 10.1, 10.2, 10.3, 10.4, 10.5, 10.6, 10.7e 10.8 do Acórdão 3700/2019-TCU-Segunda Câmara; 
b) a reforma da redação do Item 9.6, para desconsiderar a aplicação de qualquer multa à embargante. 
c) Desconsiderar a aplicação de qualquer multa a embargante ou a sua diminuição."
	É o relatório.

8.1. Tiago Cardoso Penna (83514/OAB-MG) e outros, representando Toufik Tanure Neto.  
8.2. André Amanajas de Aguiar (26992/OAB-DF) e outros, representando Sandra Pimentel Mendes.  
8.3. Aroldo Plinio Gonçalves (13735/OAB-MG) e outros, representando Dilma Alves Ferreira.

Não atuou.

PRESTAÇÃO DE CONTAS. EXERCÍCIO DE 2011. CONTAS REGULARES, REGULARES COM RESSALVA DE ALGUNS RESPONSÁVEIS E IRREGULAR DE OUTRO. MULTA. RECURSO DE RECONSIDERAÇÃO. CONHECIMENTO. AUSÊNCIA DE PREJUÍZO À AMPLA DEFESA. AUSÊNCIA DE PRESCRIÇÃO PUNITIVA. ADEQUADA RESPONSABILIZAÇÃO. NÃO PROVIMENTO. EMBARGOS DE DECLARAÇÃO. CONHECIMENTO. AUSÊNCIA DE CONTRADIÇÃO, OMISSÃO E OBSCURIDADE NA DECISÃO EMBARGADA. REJEIÇÃO.

PRESTAÇÃO DE CONTAS (PC)

não atuou.

Examino os embargos de declaração opostos pela Sra. Sandra Pimentel Mendes contra o Acórdão 3700/2019-TCU-Segunda Câmara, prolatado em recurso de reconsideração interposto contra a decisão originária (Acórdão 2294/2017-TCU-Segunda Câmara) , que, dentre outras medidas, aplicou-lhe a multa no valor de R$ 8.000,00 (oito mil reais) , com base no art. 58, inciso II, da Lei nº 8.443/1992.
De início, entendo que os presentes embargos devem ser conhecidos, por preencherem os requisitos de admissibilidade aplicáveis à espécie, notadamente os insculpidos no art. 34, §1º, da Lei Orgânica, c/c o art. 287, § 1º, do Regimento Interno do TCU.
No que respeita ao caráter pedagógico que deve ser conferido às deliberações deste Tribunal de Contas, registro que os embargos de declaração são, em regra, recurso integrativo, objetivando extirpar da decisão embargada eventual obscuridade, contradição e omissão. Vicente Greco Filho assim define esses vícios da deliberação (in Direito Processual Civil Brasileiro 11ª edição, 2º Volume, Editora Saraiva, p. 259/260) :
" (...) obscuridade: defeito consistente na difícil compreensão do texto da sentença e pode decorrer de simples defeito redacional ou mesmo de má formulação de conceitos, havendo obscuridade quando a sentença está incompreensível no comando que impõe e na manifestação de conhecimento e vontade do juiz.
contradição: afirmação conflitante, quer na fundamentação, quer entre a fundamentação e a conclusão, sendo que, nesses casos, a correção da sentença, em princípio, não levaria a uma verdadeira modificação da sentença, mas apenas a um esclarecimento de seu conteúdo.
omissão: caso em que a sentença é complementar, passando a resolver questão não solucionada, ganhando substância, portanto, sendo que as questões que devem ser resolvidas pelo juiz são todas as relevantes postas pelas partes para a solução do litígio, bem como as questões de ordem pública que o juiz deve resolver de ofício, como, por exemplo, a coisa julgada."
Por oportuno, registro, ainda, que na esteira da jurisprudência desta Corte de Contas, resta assente que não há omissão apta ao acolhimento de embargos de declaração quando a matéria é enfrentada na instrução da unidade técnica que consta do relatório e integra as razões de decidir da deliberação embargada, bem assim, na hipótese de haver aspectos divergentes entre o encaminhamento por ela proposto e o que foi compreendido pelo julgador, quando tais questões são objeto de considerações específicas. Nessa linha, por exemplo, os Acórdãos 463/2007, 1.861/2009, 3.111/2014, 302/2015, 2.309/2015, e 294/2016, do Plenário; 1.576/2007, 663/2008, 5.589/2009, 3.339/2013, e 131/2015, estes da 1ª Câmara; e 268/2007, 133/2008 e 8.345/2016, da 2ª Câmara.
Feitas essas breves considerações, verifico, no mérito, que os embargos devem ser rejeitados, pelos motivos que passo a expor. 
Em apertada síntese, a embargante alega o seguinte:
a conduta pela qual fora responsabilizada na decisão originária (Acórdão 2294/2017-TCU-Segunda Câmara) diverge daquela que motivou a manutenção da sua condenação quando da análise do recurso por ela apresentado (Acórdão 3700/2019-TCU-Segunda Câmara) , o que configura contradição;
em relação à irregularidade "prestação de serviços sem os respectivos créditos orçamentários", o decisum embargado foi omisso ao não analisar sua alegação de que era atribuição das áreas administrativas responsáveis pelo orçamento, pelas licitações e pelos contratos o controle dos gastos com os contratos firmados pelo Tribunal, e que, apenas a partir de 12/3/2012, a embargante teria assumido, de fato, o encargo de realizar tal controle referente ao Contrato 11SR011, o que demonstra ausência de nexo de causalidade entre sua conduta e a irregularidade verificada; e
o Acórdão 2294/2017-TCU-Segunda Câmara possui obscuridade por não ter demonstrado a correlação entre o ato tido como lesivo e o montante da multa aplicada, bem como não ter individualizado a pena, haja vista que outros responsáveis, por condutas distintas, também foram apenados em mesmo valor.
Quanto à alegada contradição, consta no Ofício 1.330/2015-TCU-SECEX-MG (peça 40) , que sua audiência teve por objetivo colher razões de justificativas em relação à:
"Irregularidade: prestação de serviços no âmbito do Contrato 11SR011, sem a existência dos respectivos créditos orçamentários. 
Condutas: i) não planejar adequadamente o quantitativo mensal de peças processuais a serem digitalizadas no âmbito do Contrato 11SR011, mesmo dispondo de dados estatísticos suficientes para calcular, com razoável segurança, o custo da contratação e existindo clara tendência de aumento gradual da demanda, além de desconsiderar o histórico dos exercícios anteriores; e ii) não realizar o controle da execução do Contrato 11SR011."  (negritos acrescidos) .
As razões de justificativas apresentadas em resposta à mencionada audiência constam à peça 151. Contudo, considerou-se que tais justificativas não foram capazes de esclarecer os indícios de irregularidade inicialmente apontados, o que ensejou sua apenação pelo Acórdão 2294/2017-TCU-Segunda Câmara.
Na sequência, houve a interposição de recurso de reconsideração, cuja análise realizada pela Secretaria de Recursos do TCU (Serur) foi transcrita na íntegra no relatório que fundamentou o Acórdão 3700/2019-TCU-Segunda Câmara, merecendo destaque o seguinte excerto:
"10.1.	A recorrente Sandra Pimentel Mendes defende que se mostra indevida a condenação imposta pelo item 9.6 do acórdão recorrido, merecendo pronta reforma, com base nos seguintes argumentos:
	a) não contribuiu para qualquer demora na adoção das medidas necessárias conforme destacado pela unidade técnica ao resumir suas razões de justificativa, conforme o trecho transcrito à peça 291, p. 3;
	b) mostra-se contraditória a interpretação de que a recorrente teria responsabilidade na demora de adoção das medidas necessárias, pois comprovadamente foi diligente ao começar a elaborar o termo de referência para nova licitação ainda em maio/2011, bem como ao apresentar termo de referência para a licitação treze dias antes da assinatura, ocorrida em 28/7/2011, do contrato emergencial analisado, o qual era responsabilidade exclusiva da Subsecretaria de Contratos;
 (...) 
Análise
10.2.	A recorrente não logrou êxito em afastar as irregularidades que lhe são imputadas. Não assiste razão à recorrente Sandra Pimentel Mendes, considerando que não está sendo responsabilizada pela demora na deflagração do processo de contratação, mas porque, como diretora judiciária, reincidiu na falha de planejamento do quantitativo de peças processuais a serem digitalizadas no âmbito do Contrato 11SR011 que sucedeu o Contrato 08SR054, na previsão aquém do necessário culminando na realização de despesa sem crédito orçamentário, com o agravante de haver um histórico da produção de cópias digitais além da experiência oriunda da execução do contrato anterior."  (negritos acrescidos) .
Conforme se pode comprovar nas transcrições acima, são compatíveis as condutas pela qual a embargante fora responsabilizada, tanto na decisão originária (Acórdão 2294/2017-TCU-Segunda Câmara) , como na decisão pós-recurso (Acórdão 3700/2019-TCU-Segunda Câmara) , a saber, falha de planejamento do quantitativo de peças processuais a serem digitalizadas no âmbito do Contrato 11SR011. Não se verifica, portanto, quaisquer contradições a esse respeito no acórdão embargado.
Em relação à suposta omissão, entendo que também não merece prosperar, pois, no acórdão embargado, foi devidamente analisada (e considerada improcedente) a alegação trazida pela responsável, de que era atribuição das áreas administrativas responsáveis pelo orçamento, pelas licitações e pelos contratos o controle dos gastos com os contratos firmados pelo Tribunal, conquanto apenas a partir de 12/3/2012 a embargante, na qualidade de Diretora Judiciária, teria assumido, de fato, tal encargo.
Transcrevo, a seguir, excertos do meu relatório em que a matéria foi abordada:
"10.3.	Destaca-se que, conforme enfatizou a unidade técnica (peça 190, p. 26) , desde 28/12/2009, a gestão do Contrato 08SR054 era responsabilidade do diretor judiciário, cabendo a um servidor vinculado à Diretoria Judiciária fiscalizar a execução do serviço (peça 24, p. 25-27) . Dessa forma, a recorrente [assumiu] tal função ao ser empossada no cargo, em 4/3/2011 (peça 151, p. 20) , sendo auxiliada pelo Sr. Toufik Tanure Neto que permaneceu como fiscal do ajuste. As atribuições de gestor e fiscal foram reiteradas na cláusula décima quarta do Contrato 11SR011 c/c o termo de nomeação de seu fiscal (peça 34, p. 52 e 55) .
10.4.	Nesse contexto, conforme os incisos VII e VIII, do art. 4º, Portaria TRT GP/DG 31, de 28/7/2009, vigente à época, ao contrário do alegado pela recorrente, era justamente atribuição dela, como gestora do contrato gerenciar e compatibilizar os contratos sob sua responsabilidade, de modo a obter os melhores resultados, bem como informar à Diretoria da Secretaria de Assuntos Orçamentário e Contábil (DSAOC) , até o primeiro dia útil de dezembro de cada ano, a programação dos gastos a serem realizados até o final do exercício, ou cujo pagamento ocorrerá no exercício subsequente, de maneira a viabilizar ajustes orçamentários (peça 262, p 4) :
Art. 40 São atribuições do gestor do contrato:
 (...) 
VII - informar à Diretoria da Secretaria de Assuntos Orçamentário e Contábil (DSAOC) , até o primeiro dia útil de dezembro de cada ano, a programação dos gastos a serem realizados até o final do exercício, ou cujo pagamento ocorrerá no exercício subsequente, relativos aos contratos sob sua responsabilidade, de maneira a viabilizar ajustes orçamentários, com anulação ou reforço das respectivas notas de empenho;
VIII - gerenciar e compatibilizar os diversos contratos sob sua responsabilidade de modo a obter os melhores resultados, propondo as alterações necessárias.
10.5.	Também não procede a alegação de falta de nexo de causalidade, uma vez que os documentos afetos ao acompanhamento e controle dos contratos de digitalização, desde a Comunicação Interna/DJ/228/11 com o levantamento que comprova quantidade mensal de imagens geradas acima de 1,58 milhão em junho/2011, passando pelo encaminhamento do termo de referência com quantidade aquém do necessário (peça 33, p. 1) e pela rescisão obrigatória do Contrato 08SR054, decorrente do comprometimento do quantitativo previsto no período de janeiro a dezembro de 2011 (peça 24, p. 37) , estão subscritos pela recorrente, então diretora judiciária e gestora do Contrato 11SR011.
10.6.	Sob essas circunstâncias, restaram devidamente comprovados no processo os requisitos para configuração da responsabilidade civil, ou seja, a conduta ilícita do agente; o elemento subjetivo, consistente no dolo ou culpa stricto sensu; o resultado danoso; e o nexo causal entre a conduta e o resultado (Acórdão 2781/2016-TCU-Plenário, relatoria do Ministro Benjamin Zymler) ."
Não merece ser acatada, também, a alegação quanto à ausência de demonstração da correlação entre o ato tido como lesivo e o montante da multa aplicada. 
Rememoro, nesse sentido, que a dosimetria da pena, no âmbito do TCU, considera o nível de gravidade dos ilícitos apurados, com a valoração das circunstâncias fáticas e jurídicas envolvidas, e a isonomia de tratamento com casos análogos. O Tribunal não realiza dosimetria objetiva da multa, comum à aplicação de normas do Direito Penal, não havendo rol de agravantes e atenuantes legalmente reconhecido (Acórdãos 174/2018, 992/2017 e 1427/2015, todos do Plenário, sob minha relatoria) .
Por último, o fato de haver outros responsáveis no processo, aos quais teriam sido aplicadas multas de mesmo valor (oito mil reais) , não é motivo razoável para afirmar que teria havido obscuridade por ausência de individualização da pena, tanto é assim que, na mesma decisão (Acórdão 2294/2017-TCU-Segunda Câmara) , multas de diferentes valores foram aplicadas a outros responsáveis, por exemplo, os srs. Ricardo Oliveira Marques e Toufik Tanure Neto, aos quais foram aplicadas multas no valor de dezesseis mil reais.  
	Ante o exposto, VOTO por que este Tribunal rejeite os embargos opostos e adote a minuta de acórdão que trago à apreciação.
TCU, Sala das Sessões Ministro Luciano Brandão Alves de Souza, em 3 de março de 2020.
Ministro JOÃO AUGUSTO RIBEIRO NARDES 
Relator